【裁判字號】    98,台上,6766
【裁判日期】    981119
【裁判案由】    違反水土保持法
【裁判全文】
最高法院刑事判決            九十八年度台上字第六七六六號
上   訴   人  台灣高等法院檢察署檢察官
上訴人即被告  甲  ○
上列上訴人等因被告違反水土保持法案件，不服台灣高等法院中
華民國九十六年十月二十三日第二審判決（九十六年度上訴字第
三九九四號，起訴案號：台灣基隆地方法院檢察署九十五年度偵
字第五五七四號），提起上訴，本院判決如下：
    主  文
上訴駁回。
    理  由
一、甲○上訴部分：
按刑事訴訟法第三百七十七條規定，上訴於第三審法院，非以判
決違背法令為理由，不得為之。是提起第三審上訴，應以原判決
違背法令為理由，係屬法定要件。如果上訴理由書狀並未依據卷
內訴訟資料，具體指摘原判決不適用何種法則或如何適用不當，
或所指摘原判決違法情事，顯與法律規定得為第三審上訴理由之
違法情形，不相適合時，均應認其上訴為違背法律上之程式，予
以駁回。本件上訴人即被告（下稱被告）甲○上訴意旨略稱：(一)
、原判決認被告之犯罪時間，係自民國九十五年六月間起至九十
五年九月四日止（接續為之），犯罪行為結束時，修正刑法已自
九十五年七月一日施行，是本件即應適用修正後之刑法，第一審
判決為新舊法之比較適用，即有違誤云云。惟水土保持法第三十
二條係刑法竊佔罪之特別法，而竊佔罪為即成犯，於竊佔時犯罪
即已完成。被告自九十五年六月間起，竊佔原判決附圖（下稱附
圖）所示Ｅ、Ｈ、Ｋ、Ｊ面積之土地，於竊佔時竊佔行為即已完
成，其後陸續放置貨櫃屋、興建廟宇，均是竊佔後之行為。而修
正刑法係自九十五年七月一日施行，故本件犯行應有新舊法之比
較適用。原判決認為毋庸比較，逕行適用修正後刑法，即有違誤
。(二)、原判決先係認為，第一審判決未及適用中華民國九十六年
罪犯減刑條例予以減刑，尚有未洽（按實際上已適用）。然其後
又稱：「原審（指第一審）竟僅依法定刑最低度刑量處被告有期
徒刑六月，再減刑為有期徒刑三月，顯屬輕判。檢察官執此上訴
為有理由，應由本院（指原審）撤銷改判」等語。關於第一審判
決，有無適用中華民國九十六年罪犯減刑條例，其前後之論述，
顯然矛盾云云。
惟查：原判決綜合全案卷證資料，本於事實審法院之推理作用，
認定坐落基隆市○○區○○段碇內小段第三五二地號土地，為乙
○○所有，並經行政院核定、台灣省政府公告，劃定為水土保持
法所稱之山坡地。被告甲○明知該土地係他人所有之私人山坡地
，未經同意，不得擅自占用或從事水土保持法第八條第一項第五
款之開發、使用。其為圖自己及第三人不法之利益，未經同意，
自九十五年六月間起至九十五年九月四日止，基於接續之犯意，
陸續在上開山坡地鳩工開挖整地，先後在該山坡地內搭建如附圖
所示Ｅ部分之貨櫃屋、Ｈ部分之香爐、Ｋ部分之廟宇及Ｊ部分之
鐵棚等工作物使用，破壞原有山坡地植生，致生水土流失之結果
，嗣經乙○○訴請偵辦等情。因而撤銷第一審判決，改判論處被
告在私人山坡地，未經同意擅自占用及開挖整地，致生水土流失
（處有期徒刑一年，並依中華民國九十六年罪犯減刑條例減為有
期徒刑六月，如易科罰金，以新台幣一千元折算一日，工作物沒
收）罪刑。已依據卷內資料，敘明：(1)前揭事實，迭據被告於警
詢時及偵審中坦承不諱，核與告訴人之代理人葉舒豪及證人吳龍
崑、廖崇彬、周政燉證述之情節相符。而前揭土地屬於乙○○所
有，並經行政院核定、台灣省政府公告，劃定為水土保持法所稱
之山坡地，並有土地登記謄本、行政院核定函及台灣省政府之公
告等在卷可考。(2)被告未經同意，擅自在該山坡地內開挖整地，
先後搭建如附圖所示Ｅ部分之貨櫃屋、Ｈ部分之香爐、Ｋ部分之
廟宇及Ｊ部分之鐵棚等工作物使用，亦經檢察官到場勘驗，並囑
託基隆市安樂地政事務所測量明確，有勘驗筆錄、土地複丈成果
圖（原判決引為附圖）在卷可資證明。(3)被告開挖整地之行為，
已破壞原有山坡地植生，其將開挖之土石任意往山坡下方傾倒，
致生水土流失，亦據證人即基隆市政府海洋發展局漁農工程課人
員周政燉證述明確，並有基隆市政府之會勘紀錄、違規案件輔導
紀錄表等在卷可憑，足徵已致生水土流失之結果。因認被告確有
前揭在私人山坡地，未經同意擅自占用及開挖整地，致生水土流
失之行為等情綦詳。上訴意旨對於原判決所為前揭論斷，並未依
據卷內資料，具體指摘有何違背法令情形。且查：事實之認定與
證據之取捨，乃事實審法院之職權，苟其事實之認定及證據之取
捨，並不違背經驗法則與論理法則，即不容任意指為違法而執為
上訴第三審之理由。原判決認定，被告自九十五年六月間起至九
十五年九月四日止，基於接續之犯意，陸續在涉案之山坡地，未
經同意擅自占用並鳩工開挖整地，先後在該山坡地內搭建如附圖
所示Ｅ部分之貨櫃屋、Ｈ部分之香爐、Ｋ部分之廟宇及Ｊ部分之
鐵棚等工作物使用，致生水土流失，係犯水土保持法第三十二條
第一項之罪之事實，已依據卷內資料，說明其所憑之證據及認定
之理由。該罪雖含有竊佔之性質，但被告之行為係接續違反水土
保持法第三十二條第一項之規定，並非單純犯竊佔罪。而刑法第
二條第一項所規定之從舊從輕原則，係指行為終了後，法律有變
更者而言。如接續犯之各個舉動，其中一部分犯罪行為，已在修
正刑法施行以後，即應依修正後刑法處斷，不發生行為後法律有
變更問題。上訴意旨指稱：竊佔罪為即成犯，而修正刑法自九十
五年七月一日施行，其於九十五年六月間為竊佔後，（至九十五
年九月四日）陸續放置貨櫃屋、興建廟宇（違反水土保持法第三
十二條第一項）之犯行，仍有新舊法之比較適用云云。係以自己
之說詞，任意指摘，並非適法之第三審上訴理由。至於第一審判
決有無適用中華民國九十六年罪犯減刑條例，原判決之記載雖自
相齟齬，但第一審判決尚有其他違誤，業經原審撤銷，則此部分
訴訟程序之瑕疵，顯然於判決之結果無影響，依刑事訴訟法第三
百八十條規定，亦不得據為上訴第三審之理由。被告上訴意旨所
為前揭指摘，均與法律規定得為第三審上訴理由之違法情形，不
相適合。其上訴違背法律上之程式，應予駁回。
二、檢察官上訴部分：
上訴於第三審法院，其上訴書狀應敘述上訴之理由，刑事訴訟法
第三百八十二條第一項定有明文。所謂上訴書狀應敘述上訴之理
由，係指上訴書狀本身應敘述上訴理由而言，非可引用或檢附其
他文書代替，以為上訴之理由。蓋刑事訴訟法規定各種文書之製
作，應具備一定之程式，其得引用其他文書者，必有特別之規定
始可（例如刑事訴訟法第四十八條、第三百七十三條）。否則，
即難認其上訴已合法律上之程式（參考本院六十五年台上字第二
八三六號、六十九年台上字第二七二四號判例）。本件第二審檢
察官之上訴書僅記載：「茲據告訴人具狀請求檢察官上訴，略以
：……（逐字抄錄聲請狀內容）。綜上所述，爰依刑事訴訟法第
三百四十四條第二項（按該條項係規定：自訴人於辯論終結後喪
失行為能力或死亡者，得由第三百十九條第一項所列得為提起自
訴之人《即被害人之法定代理人、直系血親或配偶》上訴），提
起上訴，告訴人於九十六年十一月八日所具之請求上訴理由狀隨
文附送，請參酌」云云。惟不服第二審法院之判決提起第三審上
訴者，應由有上訴權之人提出上訴書狀，並依刑事訴訟法第三百
八十二條第一項規定敘述上訴之理由。本件上訴人即第二審檢察
官雖提出上訴書，但其內容僅抄錄無上訴權之人即乙○○之聲請
狀，檢察官本身對於原判決究竟如何違背法令，無一語道及。況
本件係由檢察官提起公訴之案件，並非由被害人提起自訴，且檢
察官亦非本件被害人之法定代理人、直系血親或配偶，其依刑事
訴訟法第三百四十四條第二項（即自訴人於辯論終結後喪失行為
能力或死亡者，得由其法定代理人、直系血親或配偶上訴）規定
提起上訴，即顯然不合法。其雖檢附乙○○之聲請狀，請求「參
酌」，亦難認為檢察官之上訴書已合法敘述上訴之理由，是其上
訴自屬不合法律上之程式，應一併駁回。
據上論結，應依刑事訴訟法第三百九十五條前段，判決如主文。
中    華    民    國  九十八  年  十一    月   十九   日
                      最高法院刑事第六庭
                          審判長法官  謝  俊  雄
                                法官  陳  世  雄
                                法官  魏  新  和
                                法官  吳  信  銘
                                法官  徐  文  亮
      本件正本證明與原本無異
                                      書  記  官
中    華    民    國  九十八  年  十一    月  二十三  日
                                                      R


司法院資訊處製作；財團法人民間司法改革基金會備份。
